---
title: "Descubriendo Patrones"
author: "Mario Morales"
date: today
date-format: "DD/MM/YYYY"
format: pdf 
--- 

# Tablas de frecuencias simples 



##  Introducción 

estudiaremos como resumir datos categóricos o cualitativos, mediante tablas de frecuencias simples y visualizaremos mediante gráficos de barras y circulares.  

## Exploración 

Cargar el data y recuerar la columna `carb` 

```{r}
#| echo: true
#| eval: true
data("mtcars") # <1> 
#head(mtcars)
datos_carb=mtcars$carb # <2>
# datos_carb=mtcars[["carb"]] 
datos_carb # <3>
```
1. Cargamos el data 
2. Recuperamos la columna `carb` 
3. Imprimimos 

## Sintetizar los datos 

```{r}
ni=table(datos_carb)
Ni=cumsum(ni)
fi=prop.table(ni) 
Fi=cumsum(fi)
```


## Contruir la tabla 

```{r}
tabla_frecuencias <- data.frame(
  Carburadores = names(ni),
  ni = as.vector(ni),
  Ni = as.vector(Ni),
  fi = round(as.vector(fi), 4),
  Fi = round(as.vector(Fi), 4),
  Porcentaje = paste0(round(as.vector(fi) * 100, 2), "%") )
print(tabla_frecuencias)
```

### Tabla elegante 

```{r}
library(knitr)
kable(tabla_frecuencias) 
```


## Visualización

```{r}
par(mfrow=c(1,2)) #Para ver dos gráficos lado a lado
# Gráfico de Barras
barplot(ni, col=terrain.colors(6), 
        main="Distribución de Carburadores",
        xlab="Número de Carburadores", 
        ylab="Frecuencia (n_i)")
# Gráfico circular 
pie(ni, labels = paste0(names(ni), " carb: ", tabla_frecuencias$Porcentaje),
    col=rainbow(6), main="Proporción de Carburadores") 
```

