---
title: "Guia para presentar el informe del laboratorio 1."
author: "Mario Morales"
format: pdf 
---


# Guía para el Informe de Laboratorio: "Análisis Biométrico y Funcional"

Este informe debe ser un documento técnico de alto nivel. Aquí tiene la estructura sugerida:

##  Introducción y Justificación Fisiológica

Los estudiantes deben investigar y profundizar en la naturaleza de las variables medidas, por ejemplo: 

* **Frecuencia Cardíaca en Reposo (FCR):** Explicar que una FCR elevada puede estar asociada a un menor volumen sistólico o menor eficiencia cardíaca. ¿Qué implicaciones tiene esto en el riesgo cardiovascular?

* **Bioimpedancia Eléctrica:** ¿Cómo mide la báscula la grasa visceral y el agua corporal?. Deben explicar el principio de resistencia de los tejidos al paso de una corriente eléctrica leve.

* **Fuerza Prensil:** Investigar por qué la fuerza de agarre se considera hoy un "biomarcador de envejecimiento" y salud general.



##  Metodología

* Descripción de los instrumentos (Tensiómetro, Dinamómetro, Báscula de Bioimpedancia).

* Descripción del proceso de limpieza de datos realizado en R.

### Resultados y Análisis Estadístico

* **Análisis Descriptivo:** Tablas de frecuencia, medidas de tendencia central y dispersión para IMC, Masa Magra y Masa Grasa.

* **Visualización de Datos:** * Histogramas de la distribución de la Presión Arterial.

* Diagramas de dispersión (Scatter plots) para ver la relación entre Masa Muscular y Fuerza Prensil.

* **Análisis por Grupo:** Comparar los promedios de Composición Corporal entre hombres y mujeres usando diagramas de caja (boxplots).

* Comparar los resultados del grupo con los valores de referencia internacionales (OMS).



### Tareas Complementarias de Análisis

Para profundizar en la relación entre las variables biométricas, cada grupo deberá:

1. **Análisis de Correlación:** Calcular la matriz de correlación para las variables numéricas limpias. ¿Qué variables están más asociadas con la Grasa Visceral?

2. **Modelado Alternativo:** Ajustar un modelo de regresión para predecir la **Fuerza Prensil** usando como predictores la **Masa Magra** y la **Estatura**. Reportar el modelo y su capacidad explicativa ($R^2$).

3. **Visualización Avanzada:** Crear un diagrama de dispersión de la relación más fuerte encontrada, etiquetando los puntos que el modelo de regresión identificó como "atípicos" (outliers).






## Refinamiento de Datos y Predicción de Valores Faltantes

En clase usamos  medidas de tendencia central (la mediana) para llenar los vacíos de información (como los registros de grasa visceral o IMC faltantes en menores de 18 años).

Ahora se debe aplicar un Modelo de Imputación por Regresión. A continuación se dan las instrucciones para hacerlo. 


### Construcción del Modelo Predictivo:

Se deberá  ajustar un modelo de regresión lineal múltiple utilizando el subconjunto de datos que esté completo. 

* Variable Respuesta ($Y$): La variable que presenta el dato faltante (ej. imc o grasa_visceral).

* Variables Predictoras ($X_n$): Variables con alta correlación biológica como estatura, masa_corporal, cintura y fuerza_prensil. 

* Evaluación de la Bondad de Ajuste: Antes de imputar, el grupo debe reportar el Coeficiente de Determinación ($R^2$).  Esto les permitirá discutir qué tan confiable es el modelo para predecir los datos de sus compañeros.

Ejecución de la Imputación: Utilizando la función `predict()` en R, deberán estimar los valores específicos para aquellos estudiantes que no contaban con la medida original. 

Análisis Crítico: En la sección de Discusión, deberán comparar si los promedios del grupo cambian significativamente al usar este método predictivo en comparación con la mediana simple. 

Sugerencia: 

- En R Base: Pueden usar la función `lm()` y luego asignar los valores faltantes usando indexación:

```{r}
#| echo: true
#| eval: false
df$imcn[is.na(df$imcn)] <- predict(modelo, newdata = ...)
```

- En Tidyverse: Pueden usar el paquete `recipes` o simplemente un `mutate()` combinado con  `if_else(is.na(.))` 


## Discusión y Conclusiones

Escriba aquí una discusión sobre los resultados y conclusiones.  


# Anexo: Guía de Implementación para Imputación por Regresión

Para estimar los valores faltantes (registros con NA), se sugieren tres pasos: 

- Filtrar los datos completos para entrenar el modelo 
- Ajustar la regresión

- Predecir los vacíos.


## Opción A: El Mundo de R Base (Enfoque Procedural) 

Este método es ideal para entender la manipulación directa de vectores e índices.

1. Crear un subset con los datos completos para el modelo
```{r}
#| echo: true
#| eval: false


datos_completos <- df[!is.na(df$imcn), ]
```

2. Ajustar el modelo de regresión lineal múltiple

```{r}
#| echo: true
#| eval: false


# Ejemplo: IMC en función de estatura, masa corporal y cintura
modelo_base <- lm(imcn ~ estatura + masa_corporal + cintura, data = datos_completos)
```

3. Ver el resumen del modelo (R-cuadrado y significancia) 

```{r}
#| echo: true
#| eval: false

summary(modelo_base)

```

4. Identificar las filas que tienen `NA` en `imcn` 

```{r}
#| echo: true
#| eval: false

filas_faltantes <- is.na(df$imcn)

```

5. Imputar los valores usando la función `predict` 

```{r}
#| echo: true
#| eval: false

# Solo se reemplazan los NAs con la estimación del modelo
df$imcn[filas_faltantes] <- predict(modelo_base, newdata = df[filas_faltantes, ])

```




## Opción B: El Mundo de Tidyverse (Enfoque Funcional)

Este método destaca por su legibilidad y el uso de "tuberías" (%>% o |>) para el flujo de datos.

## Fragmento de código

1. Ajustar el modelo usando el `dataframe` filtrado internamente

```{r}
#| echo: true
#| eval: false

modelo_tidy <- lm(imcn ~ estatura + masa_corporal + cintura, 
                  data = df %>% filter(!is.na(imcn)))

```



2. Imputar usando `mutate` e `if_else`


```{r}
#| echo: true
#| eval: false

# Si es NA, usa la predicción; si no, deja el valor original
df <- df %>%
  mutate(imcn = if_else(
    is.na(imcn), 
    predict(modelo_tidy, newdata = .), 
    imcn
  )) 
```


3. Verificación rápida con `skimr` 


```{r}
#| echo: true
#| eval: false

# El conteo de 'n_missing' para imcn ahora debe ser 0
library(skimr)
df %>% skim(imcn)
```


