---
title: "Limpieza de datos"
author: "Mario Morales"
format: pdf
---

```{r}
#| echo: false
# aquí la va ruta de su carpeta de trabajo 
# la carpeta donde tiene el archivo de datos
setwd("~/Documents/Cursos/Laboratorio") 
```



# Lectura y preparación de los datos

Versión para los estudiantes. 

## Objetivo general  

Enfrentar al estudiante al "dato sucio" y real. 


## Objetivo específico  

Realizar la preparación de los datos tomados en el laboratorio para que queden listos para la realización del informe que deberán presentar los estudiantes. La preparación incluye: 

- Lectura
- Limpieza
- Imputación
- Anonimización 






# Lectura, Limpieza e Imputación en R

## Lectura 

Para esta tarea usaremos el sistema R base. 

```{r} 
#| echo: true
library(readxl) #<1> 
df <- read_excel("DatosLab1.xlsx") #<2>
df <- as.data.frame(df) #<3>
``` 
1. Librería para leer archivos de Excel
2. Lectura 
3. Convertimos a `data.frame` puro de R Base para evitar el formato tibble 

## Inspección visual de los datos 

```{r} 
#| echo: true
head(df)
```


## Inspección visual de los datos: Columnas 6 hasta el final 

```{r} 
#| echo: true
head(df[,6:ncol(df)])
```


## Inspección visual de los datos `str` 


```{r} 
#| echo: true
str(df[,6:ncol(df)]) 
```


## Renombrar columnas 

En el Formato de registro de variables, hay nombres largos como `Frecuencia cardíaca en reposo`. En R base es una buena práctica:

- Evitar espacios: Usar guiones bajos (_).
- Evitar tildes y eñes: Para prevenir problemas de codificación (encoding).
- Minúsculas: R es sensible a mayúsculas (case-sensitive), y escribir todo en minúsculas evita errores comunes de digitación.

## Recuperar los nombres actuales 


```{r} 
#| echo: true
colnames(df)
```


## Asignar nuevos nombres 

Creamos un vector con los nuevos nombres

```{r} 
#| echo: true
nombres=c("marca_temp","email","nombre","documento","f_nac", "edad","sexo","tel", "consentimiento", "par_q","apto","restriccion","fcr","presion_sis","presion_dia","estatura","masa_corporal","cintura","imc","masa_grasa","masa_muscular","masa_osea","grasa_vis", "fuerza_md","fuerza_mi")
```


## Asignar nuevos nombres 

```{r} 
#| echo: true
colnames(df)=nombres
```


## Imprimir los  nuevos nombres 

```{r} 
#| echo: true
colnames(df)
```



## Tipos de datos en las columnas 

```{r}
#| echo: false
nombres2=c("edad","fcr","presion_sis","presion_dia","estatura","masa_corporal","cintura","imc","masa_grasa","masa_muscular","masa_osea","grasa_vis", "fuerza_md","fuerza_mi")
```

## Un vistazo a estatura 

```{r}
#| echo: true
#| output-location: fragment
estat_sucio=df$estatura 
estat_sucio
```






## Limpieza de "Datos Contaminados" (Uso de Expresiones Regulares)

Para limpiar el "60.3 kg" usaremos `gsub` para eliminar texto y `as.numeric` para transformar.

```{r} 
#| echo: true
# Limpieza de la columna Edad
# gsub("[^0-9.]", "", x) elimina todo lo que NO sea número o punto
df$edad <- gsub("[^0-9.]", "", df$edad)
df$edad <- as.numeric(df$edad)
# Aplicamos lo mismo a estatura y masa corporal
df$estatura <- as.numeric(gsub("[^0-9.]", "", df$estatura))
df$masa_corporal <- as.numeric(gsub("[^0-9.]", "", df$masa_corporal))
```

## Continue usted

Haga lo mismo con las columnas que faltan 

```{r}
#| echo: false
df$cintura<- as.numeric(gsub("[^0-9.]", "", df$cintura))
df$imcn<- as.numeric(gsub("[^0-9.,]", "", df$imc))
df$masa_grasa<- as.numeric(gsub("[^0-9.]", "", df$masa_grasa))
df$masa_muscular<- as.numeric(gsub("[^0-9.]", "", df$masa_muscular))
df$masa_osea<- as.numeric(gsub("[^0-9.]", "", df$masa_osea)) 
df$grasa_vis<- as.numeric(gsub("[^0-9.]", "", df$grasa_vis))
df$fuerza_md<- as.numeric(gsub("[^0-9.]", "", df$fuerza_md))
df$fuerza_mi<- as.numeric(gsub("[^0-9.]", "", df$fuerza_mi))
```


```{r}
#| echo: false
#| output-location: fragment
str(df[,nombres2])
```



```{r}
#| echo: false
# 2. Usamos sub() con una expresión que busca el primer bloque numérico
# Explicación del patrón:
# ^[^0-9]* -> Ignora todo al inicio que NO sea un número
# ([0-9]+\\.?[0-9]*) -> CAPTURA el primer número (con su decimal opcional)
# .*$       -> Ignora todo lo que venga después (como " kg/m^2")
#imcn <- sub("^[^0-9]*([0-9]+\\.?[0-9]*).*$", "\\1", imcn)

#  3. Finalmente convertimos a numérico
#imcn <- as.numeric(imcn)
#data.frame(df$imc,imcn)
```

