---
title: "Datos de fisiología del ejercicio"
subtitle: "Laboratorio 1"   
author: 
  - name: Mario Morales
    orcid: 0000-0001-8814-0179
    email: mamorales@correo.unicordoba.edu.co
    url: https://mariomorales.xyz/
    affiliations:
      - name: Universidad de Córdoba, Montería
format: 
  revealjs:
    theme: "moon"
    highlight: "tango"
    center: true
    #transition: fade
    lang: es
    code-fold: true
    slide-level: 2
    scrollable: true
  beamer:
    theme: "CambridgeUS"
    slide-level: 2
    keep-tex: false # Cambiado a false para evitar basura de archivos temporales
    fonttheme: "professionalfonts"
toc: true
toc-depth: 1 # <--- ¡CLAVE! Solo nivel 1 para que quepa en la pantalla
toc-title: "Contenido"
---



```{r}
#| echo: false
setwd("~/Documents/Cursos/Laboratorio") 
```



# Lectura y preparación de los datos 

## Objetivo general  

Enfrentar al estudiante al "dato sucio" y real. 


## Objetivo específico  

Realizar la preparación de los datos tomados en el laboratorio para que queden listos para la realización del informe que deberán presentar los estudiantes. La preparación incluye: 

- Lectura
- Limpieza
- Imputación
- Anonimización 






# Lectura, Limpieza e Imputación en R

## Lectura 

Para esta tarea usaremos el sistema R base. 

```{r} 
#| echo: true
library(readxl) #<1> 
df <- read_excel("DatosLab1.xlsx") #<2>
df <- as.data.frame(df) #<3>
``` 
1. Librería para leer archivos de Excel
2. Lectura 
3. Convertimos a `data.frame` puro de R Base para evitar el formato tibble 

## Inspección visual de los datos 

```{r} 
#| echo: true
head(df)
```


## Inspección visual de los datos: Columnas 6 hasta el final 

```{r} 
#| echo: true
head(df[,6:ncol(df)])
```


## Inspección visual de los datos `str` 


```{r} 
#| echo: true
str(df[,6:ncol(df)]) 
```


## Renombrar columnas 

En el Formato de registro de variables, hay nombres largos como `Frecuencia cardíaca en reposo`. En R base es una buena práctica:

- Evitar espacios: Usar guiones bajos (_).
- Evitar tildes y eñes: Para prevenir problemas de codificación (encoding).
- Minúsculas: R es sensible a mayúsculas (case-sensitive), y escribir todo en minúsculas evita errores comunes de digitación.

## Recuperar los nombres actuales 


```{r} 
#| echo: true
colnames(df)
```


## Asignar nuevos nombres 

Creamos un vector con los nuevos nombres

```{r} 
#| echo: true
nombres=c("marca_temp","email","nombre","documento","f_nac", "edad","sexo","tel", "consentimiento", "par_q","apto","restriccion","fcr","presion_sis","presion_dia","estatura","masa_corporal","cintura","imc","masa_grasa","masa_muscular","masa_osea","grasa_vis", "fuerza_md","fuerza_mi")
```


## Asignar nuevos nombres 

```{r} 
#| echo: true
colnames(df)=nombres
```


## Imprimir los  nuevos nombres 

```{r} 
#| echo: true
colnames(df)
```



## Tipos de datos en las columnas 

```{r}
#| echo: false
nombres2=c("edad","fcr","presion_sis","presión_dia","estatura","masa_corporal","cintura","imc","masa_grasa","masa_muscular","masa_osea","grasa_vis", "fuerza_md","fuerza_mi")
```


```{r}
#| echo: false

str(df[,nombres2])
```


## Limpieza de "Datos Contaminados" (Uso de Expresiones Regulares)

Para limpiar el "60.3 kg" usaremos `gsub` para eliminar texto y `as.numeric` para transformar.

```{r} 
#| echo: true
# Limpieza de la columna Edad
# gsub("[^0-9.]", "", x) elimina todo lo que NO sea número o punto
df$edad <- gsub("[^0-9.]", "", df$edad)
df$edad <- as.numeric(df$edad)
# Aplicamos lo mismo a estatura y masa corporal
df$estatura <- as.numeric(gsub("[^0-9.]", "", df$estatura))
df$masa_corporal <- as.numeric(gsub("[^0-9.]", "", df$masa_corporal))
```

## Continue usted

Haga lo mismo con las columnas que faltan 

```{r}
#| echo: false
df$cintura<- as.numeric(gsub("[^0-9.]", "", df$cintura))
df$imc<- as.numeric(gsub("[^0-9.]", "", df$imc))
df$masa_grasa<- as.numeric(gsub("[^0-9.]", "", df$masa_grasa))
df$masa_muscular<- as.numeric(gsub("[^0-9.]", "", df$masa_muscular))
df$masa_osea<- as.numeric(gsub("[^0-9.]", "", df$masa_osea)) 
df$grasa_vis<- as.numeric(gsub("[^0-9.]", "", df$grasa_vis))
df$fuerza_md<- as.numeric(gsub("[^0-9.]", "", df$fuerza_md))
df$fuerza_mi<- as.numeric(gsub("[^0-9.]", "", df$fuerza_mi))
```


```{r}
#| echo: false
str(df[,nombres2])
```


## Anonimización de Datos

Manipularemos las columnas por índice o nombre y a generar identificadores únicos.

```{r}
#| echo: true
# 1. Identificar columnas sensibles por nombre
columnas_sensibles <- c("marca_temp", "email", "nombre","documento","f_nac", "sexo", "tel")   

# 2. Crear un ID aleatorio único para cada fila
set.seed(123)
df$id_estudiante <- sample(1000:9999, nrow(df), replace = FALSE)
```


## Anonimización de Datos

Manipularemos las columnas por índice o nombre y a generar identificadores únicos.

```{r} 
#| echo: true
# 3. Crear el nuevo dataframe omitiendo las sensibles
# Usamos la indexación negativa o selección por nombre
df_anonimo <- subset(df, select= !(names(df) %in% columnas_sensibles)) 

# 4. Reordenar para que el ID sea la primera columna
df_anonimo <- df_anonimo[, c(ncol(df_anonimo), 1:(ncol(df_anonimo)-1))]
```


## Columnas del df anónimo  

```{r} 
#| echo: true
colnames(df_anonimo)
```

## Volver a unir las columnas sensibles 

Para eso hay que dejar un `data frame` con las columnas sensibles y la columna `id_estudiante` que sirve como `llave` 

```{r} 
#| echo: true
# Creamos un dataframe aparte que SOLO tenga la llave y los nombres
df_llave_maestra <- df[, c("id_estudiante","marca_temp", "email", "nombre","documento","f_nac", "sexo", "tel")]
```


## Datos desordenados 

Simulemos que alguien desordena las filas del `data frame`  anónimo por completo:

```{r} 
#| echo: true
# Desordenamos las filas aleatoriamente
df_anonimo_desordenado <- df_anonimo[sample(nrow(df_anonimo)), ]
```


## Juntemos 

Ahora juntamos  la información sensible al data después de desordenado  

```{r} 
#| echo: true
# Unimos los nombres de vuelta al archivo desordenado usando la llave
df_recuperado <- merge(x = df_anonimo_desordenado, 
                       y = df_llave_maestra, 
                       by = "id_estudiante")
```


##  Custodia de datos 

- El archivo que usarán para el informe no tendrá los nombres, solo el `id_estudiante`.

- Si alguno quiere saber de quién es un dato  (por ejemplo, quién tiene la mayor fuerza prensil), tendrá que pedírselo al "dueño de la llave"

- Este es el concepto de custodia de datos.

# Tratamiento de Datos Faltantes



## Identificación  de Datos Faltantes

- Los estudiantes menores de 18 años, no tienen los datos arrojados por la balanza. 

- Primero identificaremos las columnas que tienen datos faltantes, y contaremos cuántos hay 

```{r} 
#| echo: true

# Retorna TRUE si hay al menos un dato faltante en cualquier parte
any(is.na(df_anonimo))

# Cuenta el total de datos faltantes en toda la matriz
sum(is.na(df_anonimo))
```

## Identificación por columnas

Es más  útil identificar los faltantes por columnas

Podemos usar la función `colSums()` combinada con `is.na()`. Esto nos dará una lista clara de qué variables necesitan atención (como la grasa visceral o la masa ósea en los menores de 18 años).

```{r} 
#| echo: true
# Retorna el número de NAs por cada columna
conteo_nas <- colSums(is.na(df_anonimo))
print(conteo_nas)

# Para verlo como porcentaje (útil para decidir si imputar o descartar)
porcentaje_nas <- colSums(is.na(df_anonimo)) / nrow(df_anonimo) * 100
print(porcentaje_nas)
```


## Qué columnas tienen NA's

La siguiente función nos dice qué columnas tienen datos faltantes 

```{r}
#| echo: true
cual_na=function(df){
  cual=apply(apply(df,2,is.na),2,any)
  colnames(df)[cual] 
} 
vars_na=cual_na(df_anonimo)
vars_na
```



## Cuántos NA's hay por columna 

```{r}
#| echo: true
cols=cual_na(df_anonimo)
apply(apply(df[,cols],2,is.na),2,sum)
```


<!--
## 

```{r}
#| echo: true
# Crea una imagen donde lo negro es dato presente y lo blanco es NA
image(is.na(df_anonimo), main = "Mapa de Datos Faltantes", 
      col = c("black", "white"), xaxt = "n", yaxt = "n") 
```

--> 

## Imputación de faltantes 

Luego de identificar las variables de composición con `NA's`, procedemos a imputar, estimando el dato faltante usando la mediana. 

```{r}
for(v in vars_na) {
  # Calcular la mediana ignorando los NAs
  mediana_v <- median(df_anonimo[, v], na.rm = TRUE)
  
# Reemplazar solo donde hay NA
df_anonimo[is.na(df_anonimo[, v]), v] <- mediana_v
}

```









