---
title: "Datos de fisiología del ejercicio"
subtitle: "Laboratorio 1"   
author: 
  - name: Mario Morales
    orcid: 0000-0001-8814-0179
    email: mamorales@correo.unicordoba.edu.co
    url: https://mariomorales.xyz/
    affiliations:
      - name: Universidad de Córdoba, Montería
format: 
  revealjs:
    theme: "moon"
    highlight: "tango"
    center: true
    #transition: fade
    lang: es
    code-fold: true
    slide-level: 2
    scrollable: true
  beamer:
    theme: "CambridgeUS"
    slide-level: 2
    keep-tex: false # Cambiado a false para evitar basura de archivos temporales
    fonttheme: "professionalfonts"
toc: true
toc-depth: 1 # <--- ¡CLAVE! Solo nivel 1 para que quepa en la pantalla
toc-title: "Contenido"
---



```{r}
#| echo: false
setwd("~/Documents/Cursos/Laboratorio") 
```



# Lectura y preparación de los datos 

## Objetivo general  

Enfrentar al estudiante al "dato sucio" y real. 


## Objetivo específico  

Realizar la preparación de los datos tomados en el laboratorio para que queden listos para la realización del informe que deberán presentar los estudiantes. La preparación incluye: 

- Lectura
- Limpieza
- Imputación
- Anonimización 






# Lectura, Limpieza e Imputación en R

## Lectura 

Para esta tarea usaremos el `universo tydiverse` de R. 


# Uso de `tydiverse`

```{r}
#| echo: true
#| output-location: fragment
#| column: screen-inset-shaded 

library(tidyverse) #<1>
options(pillar.sigfig = 5) # <2>
```
1. Librería para limpieza y transformación de datos 
2. Configurar para que imprima dos dígitos significativos 


## Lectura de los datos 


```{r} 
#| echo: true
#| output-location: fragment
#| column: screen-inset-shaded

library(readxl) #<1> 
df <- read_excel("DatosLab1.xlsx") #<2>
``` 
1. Librería para leer archivos de Excel
2. Lectura

## Los nombres de las columnas 

```{r}
#| echo: true
#| output-location: fragment
#| column: screen-inset-shaded

df |> names()  
```


## Cambiar los nombres de las columnas 

Primero se debe instalar y cargar el paquete `janitor` 

```{r}
#| echo: true
#| output-location: fragment
#| column: screen-inset-shaded

# install.packages("janitor")
library(janitor)
# Aplicar a su data frame
df = df |> clean_names() 
df |> names()   
```


## Cambiar los nombres de las columnas  

Si no nos gustan los nombres que coloca R automáticamente, lo hacemos manual

```{r}
#| echo: true
#| output-location: fragment
#| column: screen-inset-shaded 

df = df |> dplyr::rename(
    fcr = frecuencia_cardiaca_en_reposo_lpm,
    cintura=perimetro_de_cintura, 
    presion_sis = presion_arterial_sistolica_mm_hg,
    presion_dia = presion_arterial_diastolica_mm_hg,
    masa_muscular = masa_magra_muscular,
    fuerza_md = fuerza_prensil_mano_derecha,                        fuerza_mi = fuerza_prensil_mano_izquierda
    )
df|>names()|>as_tibble()
```


## Selección de columnas 
Seleccionamos la columnas de la 6 a la última. 

```{r}
#| echo: true
#| output-location: fragment
#| column: screen-inset-shaded

df = df |> select(c(6,7,13:ncol(df)))  
df 
```




## Un vistazo al `df` 

```{r}
#| echo: true
#| output-location: fragment
#| column: screen-inset-shaded
df|>glimpse()
```



## Un vistazo al `df` II 

```{r}
#| echo: true
#| output-location: fragment
#| column: screen-inset-shaded
#| results: 'asis'
library(skimr)
skim(df) |> yank("numeric") |> select(skim_variable,n_missing,p0,p100,mean) |> 
 dplyr::rename(var=skim_variable,faltan=n_missing)  
```

## Un vistazo al `df` III 

```{r}
#| echo: true
#| output-location: fragment
#| column: screen-inset-shaded
#| results: 'asis'


df |> 
  skim() |> 
  yank("character") |> 
  select(skim_variable, n_missing, complete_rate, n_unique) |> 
  dplyr::rename(
    var = skim_variable,
    faltan = n_missing,
    tasa_comp = complete_rate,
    categorias = n_unique
  )
```


## Limpieza de "Datos Contaminados" 

El primer reto es transformar columnas que R lee como texto (`character`) debido a entradas como "20 años" o "170 cm".

La  función `parse_number()` es mágica: extrae el primer número que encuentra y descarta el texto.

## Uso de `parse_number`  

```{r} 
#| echo: true
#| output-location: fragment
#| column: screen-inset-shaded 

df_limpio <- df |>
  mutate(
    edad = parse_number(edad),
    estatura = parse_number(estatura),
    masa_corporal = parse_number(masa_corporal),
    cintura = parse_number(cintura), 
    masa_grasa = parse_number(masa_grasa),
    masa_muscular= parse_number(masa_muscular),
    masa_osea= parse_number(masa_osea), 
    grasa_visceral= parse_number(grasa_visceral)  
)
```



## Cómo va el data ?  

```{r}
#| echo: false
#| output-location: fragment
#| column: screen-inset-shaded
#| results: 'asis'
library(skimr)
skim(df_limpio) |> yank("numeric") |>
 select(skim_variable,n_missing,p0,p100,mean) |> 
  dplyr::rename(var=skim_variable,faltan=n_missing)  
```

## Las dos estaturas 

```{r}
#| echo: false
#| output-location: fragment
#| column: screen-inset-shaded

df_limpio |>
  select(estatura) |> 
  bind_cols(df |> select(estatura_sucia=estatura)) |> select(estatura_sucia, estatura)|> slice(10:20)         
```


## Primero reemplazamos las comas por punto

```{r} 
#| echo: true
#| output-location: fragment
#| column: screen-inset-shaded 


df_limpio <- df |>
  mutate(estatura = estatura|> 
           str_replace(",", ".") |> 
           parse_number(),
         imc=imc|> 
           str_replace(",", ".") |> 
           parse_number()) 
```


## Las dos estaturas 

```{r}
#| echo: false
#| output-location: fragment
#| column: screen-inset-shaded

df_limpio |>
  select(estatura) |> 
  bind_cols(df |> select(estatura_sucia=estatura)) |> select(estatura_sucia, estatura)|> slice(10:20)         
```


## Cómo va el data ?  

```{r}
#| echo: false
#| output-location: fragment
#| column: screen-inset-shaded
#| results: 'asis'
library(skimr)
skim(df_limpio) |> yank("numeric") |>
 select(skim_variable,n_missing,p0,p100,mean) |> 
  dplyr::rename(var=skim_variable,faltan=n_missing)  
```


## Cuantas estaturas hay en metro

```{r} 
#| echo: true
#| output-location: fragment
#| column: screen-inset-shaded
df_limpio |> 
  filter(estatura< 2.0) |> 
  count()
```



## Corregir las estaturas que están en metro 

```{r}
#| echo: true
#| output-location: fragment
#| column: screen-inset-shaded


df_limpio <- df_limpio |>
  mutate(estatura= if_else(
    estatura < 2.0,
    estatura * 100,
    estatura  
  ))

summary(df_limpio$estatura) 
```


## Corregir el `imc` mal digitado 

```{r}
#| echo: true
#| output-location: fragment
#| column: screen-inset-shaded


df_limpio <- df_limpio |>
  mutate(imc=if_else(
    imc==253.1,
    25.3,
    imc  
  ))

summary(df_limpio$imc) 
```

## Ejercicios 

- Identifique a la persona que escribió `cintura=`r max(df$cintura)` ` . 

- Corrija  de acuerdo con el dato real que debe tener el estudiante en su formulario en papel.

- Identifique a la persona que escribió `presion_sis=`r max(df$presion_sis)` ` . 

- Corrija  de acuerdo con el dato real que debe tener el estudiante en su formulario en papel.

- En caso que ese valor esté correcto debe repetir la medición y si persiste se debe remitir al médico.   


## Ceros a `NA`  

En estadística, confundir un "cero" con un "valor faltante" (NA) es un error grave que sesgaría totalmente cualquier modelo de regresión o promedio. 

```{r}
df_limpio <- df_limpio |>
  mutate(
    imc = na_if(imc, 0),
    masa_grasa = na_if(masa_grasa, 0),
    masa_muscular= na_if(masa_muscular, 0),
    masa_osea= na_if(masa_osea, 0), 
    grasa_vis= na_if(grasa_vis, 0) 
    )

df_limpio|>names()
```



<!--


#### B. Anonimización (Ética de Datos)
Como docente, debe enseñarles que la privacidad es sagrada. Antes de que ellos procesen el archivo grupal, realizaremos una anonimización irreversible.

```r
# Eliminamos nombres y documentos, y creamos un ID aleatorio
set.seed(123) # Para reproducibilidad
df_final <- df_limpio |>
  select(-nombre_completo, -documento, -fecha_nacimiento) |> 
  mutate(id_estudiante = sample(100:999, n(), replace = FALSE)) |>
  select(id_estudiante, everything())
```

#### C. Tratamiento de Datos Faltantes (Imputación)
Para los menores de 18 años donde la báscula de bioimpedancia no arrojó datos de grasa visceral o masa ósea, enseñaremos la técnica de imputación por la mediana o regresión.

```r
library(mice)

# Imputación simple por la mediana para variables de composición corporal
df_final <- df_final |>
  mutate(across(c(masa_grasa, masa_muscular, masa_osea, grasa_visceral), 
                ~ifelse(is.na(.), median(., na.rm = TRUE), .)))
```

---


### Un toque de "Sherlock" para su clase
Dr. Morales, para que la clase sea inolvidable, plantéeles este dilema: *"Si tenemos un estudiante con mucha masa muscular, su IMC será alto y saldrá clasificado con 'Sobrepeso'. ¿Es el IMC un indicador perfecto? ¿Cómo nos ayudan las otras variables de la báscula a corregir esa interpretación?"*. Esto los obligará a pensar como estadísticos y no solo como digitadores de datos.

¿Le gustaría que preparemos una rúbrica de evaluación específica para este informe de laboratorio?

--> 





