---
title: "Datos de fisiología del ejercicio"
subtitle: "Laboratorio 1"   
author: 
  - name: Mario Morales
    orcid: 0000-0001-8814-0179
    email: mamorales@correo.unicordoba.edu.co
    url: https://mariomorales.xyz/
    affiliations:
      - name: Universidad de Córdoba, Montería
format: 
  revealjs:
    theme: "moon"
    highlight: "tango"
    center: true
    #transition: fade
    lang: es
    code-fold: true
    slide-level: 2
    scrollable: true
  beamer:
    theme: "CambridgeUS"
    slide-level: 2
    keep-tex: false # Cambiado a false para evitar basura de archivos temporales
    fonttheme: "professionalfonts"
toc: true
toc-depth: 1 # <--- ¡CLAVE! Solo nivel 1 para que quepa en la pantalla
toc-title: "Contenido"
---



```{r}
#| echo: false
setwd("~/Documents/Cursos/Laboratorio") 
```



# Lectura y preparación de los datos 

## Objetivo general  

Enfrentar al estudiante al "dato sucio" y real. 


## Objetivo específico  

Realizar la preparación de los datos tomados en el laboratorio para que queden listos para la realización del informe que deberán presentar los estudiantes. La preparación incluye: 

- Lectura
- Limpieza
- Imputación
- Anonimización 






# Lectura, Limpieza e Imputación en R

## Lectura 

Para esta tarea usaremos el sistema R base. 

```{r} 
#| echo: true
library(readxl) #<1> 
df <- read_excel("DatosLab1.xlsx") #<2>
df <- as.data.frame(df) #<3>
``` 
1. Librería para leer archivos de Excel
2. Lectura 
3. Convertimos a `data.frame` puro de R Base para evitar el formato tibble 

## Inspección visual de los datos 

```{r} 
#| echo: true
head(df)
```


## Inspección visual de los datos: Columnas 6 hasta el final 

```{r} 
#| echo: true
head(df[,6:ncol(df)])
```


## Inspección visual de los datos `str` 


```{r} 
#| echo: true
str(df[,6:ncol(df)]) 
```


## Renombrar columnas 

En el Formato de registro de variables, hay nombres largos como `Frecuencia cardíaca en reposo`. En R base es una buena práctica:

- Evitar espacios: Usar guiones bajos (_).
- Evitar tildes y eñes: Para prevenir problemas de codificación (encoding).
- Minúsculas: R es sensible a mayúsculas (case-sensitive), y escribir todo en minúsculas evita errores comunes de digitación.

## Recuperar los nombres actuales 


```{r} 
#| echo: true
colnames(df)
```


## Asignar nuevos nombres 

Creamos un vector con los nuevos nombres

```{r} 
#| echo: true
nombres=c("marca_temp","email","nombre","documento","f_nac", "edad","sexo","tel", "consentimiento", "par_q","apto","restriccion","fcr","presion_sis","presion_dia","estatura","masa_corporal","cintura","imc","masa_grasa","masa_muscular","masa_osea","grasa_vis", "fuerza_md","fuerza_mi")
```


## Asignar nuevos nombres 

```{r} 
#| echo: true
colnames(df)=nombres
```


## Imprimir los  nuevos nombres 

```{r} 
#| echo: true
colnames(df)
```





```{r}
#| echo: false
nombres2=c("edad","fcr","presion_sis","presion_dia","estatura","masa_corporal","cintura","imc","masa_grasa","masa_muscular","masa_osea","grasa_vis", "fuerza_md","fuerza_mi")
```

## Un vistazo a estatura 

```{r}
#| echo: true
#| output-location: fragment
estat_sucio=df$estatura 
estat_sucio
```






## Limpieza de "Datos Contaminados" (Uso de Expresiones Regulares)

Para limpiar el "60.3 kg" usaremos `gsub` para eliminar texto y `as.numeric` para transformar.

```{r} 
#| echo: true
# Limpieza de la columna Edad
# gsub("[^0-9.]", "", x) elimina todo lo que NO sea número o punto
df$edad <- gsub("[^0-9.]", "", df$edad)
df$edad <- as.numeric(df$edad)
# Aplicamos lo mismo a estatura y masa corporal
df$estatura <- as.numeric(gsub("[^0-9.]", "", df$estatura))
df$masa_corporal <- as.numeric(gsub("[^0-9.]", "", df$masa_corporal))
```

## Continue usted

Haga lo mismo con las columnas que faltan 

```{r}
#| echo: false
df$cintura<- as.numeric(gsub("[^0-9.]", "", df$cintura))
df$imcn<- as.numeric(gsub("[^0-9.,]", "", df$imc))
df$masa_grasa<- as.numeric(gsub("[^0-9.]", "", df$masa_grasa))
df$masa_muscular<- as.numeric(gsub("[^0-9.]", "", df$masa_muscular))
df$masa_osea<- as.numeric(gsub("[^0-9.]", "", df$masa_osea)) 
df$grasa_vis<- as.numeric(gsub("[^0-9.]", "", df$grasa_vis))
df$fuerza_md<- as.numeric(gsub("[^0-9.]", "", df$fuerza_md))
df$fuerza_mi<- as.numeric(gsub("[^0-9.]", "", df$fuerza_mi))
```


```{r}
#| echo: false
#| output-location: fragment
str(df[,nombres2])
```

## Estatura luego de la limpieza 

```{r}
#| echo: false
#| output-location: fragment
df_est=data.frame(EstSucia=estat_sucio, EstLimpia=df$estatura)
df_est[10:15,]
```

- Observe, en la fila 12, que `163,2` se transformó en `1632`, lo cual está mal. Algo similar ocurre en la fila 13, con `175,5`, el cual se transforma en `1755`. 

- Ese error es debido a la coma `(,)`

## Comas por puntos 

- Primero hay que reemplazar las comas por punto

```{r}
#| echo: true 
#| output-location: fragment
estat_sucio2 <- gsub(",", ".", estat_sucio) 
df_est=data.frame(EstSucia1=estat_sucio, EstSucia2=estat_sucio2)
df_est[10:15,]
```

- Observe que ya no hay comas `(,)`

## Ahora si usamos la expresion regular 

```{r}
#| echo: true 
#| output-location: fragment

estat_fin <- as.numeric(gsub("[^0-9.]", "", estat_sucio2)) 
df_est=data.frame(EstSucia1=estat_sucio2, EstFinal=estat_fin)
df_est[10:15,]
```

- Observe que ya no aparecen las unidades.  

## Agregamos `estatura` limpia al data 

```{r}
#| echo: true 
#| output-location: fragment
df$estatura=estat_fin
```




## Un vistazo a las columnas 

```{r}
#| echo: false
#| output-location: fragment
summary(df[,nombres2])
```


## Identificar filas con datos erróneos

- Quién escribió `estatura=`r min(df$estatura)` ` ? 

```{r}
#| echo: true
#| output-location: fragment
df[df$estatura==min(df$estatura),c("nombre","estatura")] 
```



## Corregir  datos erróneos  

- La estatura 

```{r}
#| echo: true
#| output-location: fragment
df$estatura[df$estatura==min(df$estatura)]=157 
summary(df$estatura) 
```


## Visualizar todas las estaturas

```{r}
#| echo: true
#| output-location: fragment
df$estatura
```




## Una forma más eficiente para estatura  

::: callout-important
Al parecer lo que ocurre es que esas personas ingresaron la estatura en metro, entonces una forma de corregir este problema de manera  rápida y automática es multiplicando esos valores por 100.  
:::


```{r}
#| echo: true
#| output-location: fragment
df$estatura[df$estatura<2.2]=df$estatura[df$estatura<2.2]*100  
summary(df$estatura) 
```





## Un detalle con `imc` 

```{r}
#| echo: true
#| output-location: fragment

cbind(df$imc,df$imcn) 

```


## Corregimos `imc` 

```{r}
#| echo: true
#| output-location: fragment

# 1. Cambiamos la coma por punto (para que R entienda decimales)
imcn <- gsub(",", ".", df$imc)

cbind(df$imc,imcn) 

```


## Corregimos `imc`  II 

```{r}
#| echo: true
#| output-location: fragment

# 2. Usamos sub() con una expresión que busca el primer bloque numérico
# Explicación del patrón:
# ^[^0-9]* -> Ignora todo al inicio que NO sea un número
# ([0-9]+\\.?[0-9]*) -> CAPTURA el primer número (con su decimal opcional)
# .*$       -> Ignora todo lo que venga después (como " kg/m^2")
imcn <- sub("^[^0-9]*([0-9]+\\.?[0-9]*).*$", "\\1", imcn)

#  3. Finalmente convertimos a numérico
imcn <- as.numeric(imcn)
data.frame(df$imc,imcn)
```


## Agregamos `imc` a df 

```{r}
#| echo: true 
#| output-location: fragment
df$imc=imcn 
```





## Inspección rápida de las variables 

```{r}
#| echo: true
#| output-location: fragment
summary(df[,nombres2]) 
```


## Identificar filas con datos erróneos

- Quién escribió `imc=`r max(df$imc,na.rm=TRUE)` ` ? 

```{r}
#| echo: true
#| output-location: fragment
df[df$imc==max(df$imc,na.rm=TRUE),c("nombre","imc")] 
```




## Corregir `imc` 

```{r}
# las comas 
df$imcn2<- as.numeric(gsub(",", "", df$imc))
```


## Corregir  datos erróneos `imc`  


- El imc 


```{r}
#| echo: true
#| output-location: fragment
df$imc[df$imc==max(df$imc,na.rm=TRUE)]=25 
summary(df$imc) 
```




## Reemplazar los ceros por `NA` 

::: callout-important
Sabemos que los ceros son de los estudiantes menores de edad que el instrumento de medición no entregó el dato, por lo tanto es un dato faltante. Reemplazaremos los ceros por `NA` porque luego haremos imputación de datos faltantes.    
:::

```{r}
#| echo: true
#| output-location: fragment

df$imc[df$imc==0]=NA 
summary(df$imc)
```

## Reemplazar los ceros por `NA` 

```{r}
#| echo: true
#| output-location: fragment

df$masa_grasa[df$masa_grasa==0]=NA
df$masa_muscular[df$masa_muscular==0]=NA
df$masa_osea[df$masa_osea==0]=NA
df$grasa_vis[df$grasa_vis==0]=NA
```

## Inspección rápida de las variables 

```{r}
#| echo: true
#| output-location: fragment
summary(df[,nombres2]) 
```


## Ejercicios  

- Identifique a la persona que escribió `cintura=`r max(df$cintura)` ` . 

- Corrija  de acuerdo con el dato real que debe tener el estudiante en su formulario en papel.

- Identifique a la persona que escribió `presion_sis=`r max(df$presion_sis)` ` . 

- Corrija  de acuerdo con el dato real que debe tener el estudiante en su formulario en papel.

- En caso que ese valor esté correcto debe repetir la medición y si persiste se debe remitir al médico.   

## Anonimización de Datos

Manipularemos las columnas por índice o nombre y a generar identificadores únicos.

```{r}
#| echo: true
# 1. Identificar columnas sensibles por nombre
columnas_sensibles <- c("marca_temp", "email", "nombre","documento","f_nac", "sexo", "tel")   

# 2. Crear un ID aleatorio único para cada fila
set.seed(123)
df$id_estudiante <- sample(1000:9999, nrow(df), replace = FALSE)
```


## Anonimización de Datos

Manipularemos las columnas por índice o nombre y a generar identificadores únicos.

```{r} 
#| echo: true
# 3. Crear el nuevo dataframe omitiendo las sensibles
# Usamos la indexación negativa o selección por nombre
df_anonimo <- subset(df, select= !(names(df) %in% columnas_sensibles)) 

# 4. Reordenar para que el ID sea la primera columna
df_anonimo <- df_anonimo[, c(ncol(df_anonimo), 1:(ncol(df_anonimo)-1))]
```


## Columnas del df anónimo  

```{r} 
#| echo: true
colnames(df_anonimo)
```

## Volver a unir las columnas sensibles 

Para eso hay que dejar un `data frame` con las columnas sensibles y la columna `id_estudiante` que sirve como `llave` 

```{r} 
#| echo: true
# Creamos un dataframe aparte que SOLO tenga la llave y los nombres
df_llave_maestra <- df[, c("id_estudiante","marca_temp", "email", "nombre","documento","f_nac", "sexo", "tel")]
```


## Datos desordenados 

Simulemos que alguien desordena las filas del `data frame`  anónimo por completo:

```{r} 
#| echo: true
# Desordenamos las filas aleatoriamente
df_anonimo_desordenado <- df_anonimo[sample(nrow(df_anonimo)), ]
```


## Juntemos 

Ahora juntamos  la información sensible al data después de desordenado  

```{r} 
#| echo: true
# Unimos los nombres de vuelta al archivo desordenado usando la llave
df_recuperado <- merge(x = df_anonimo_desordenado, 
                       y = df_llave_maestra, 
                       by = "id_estudiante")
```


##  Custodia de datos 

- El archivo que usarán para el informe no tendrá los nombres, solo el `id_estudiante`.

- Si alguno quiere saber de quién es un dato  (por ejemplo, quién tiene la mayor fuerza prensil), tendrá que pedírselo al "dueño de la llave"

- Este es el concepto de custodia de datos.

# Tratamiento de Datos Faltantes



## Identificación  de Datos Faltantes

- Los estudiantes menores de 18 años, no tienen los datos arrojados por la balanza. 

- Primero identificaremos las columnas que tienen datos faltantes, y contaremos cuántos hay 

```{r} 
#| echo: true

# Retorna TRUE si hay al menos un dato faltante en cualquier parte
any(is.na(df_anonimo))

# Cuenta el total de datos faltantes en toda la matriz
sum(is.na(df_anonimo))
```

## Identificación por columnas

Es más  útil identificar los faltantes por columnas

Podemos usar la función `colSums()` combinada con `is.na()`. Esto nos dará una lista clara de qué variables necesitan atención (como la grasa visceral o la masa ósea en los menores de 18 años).

```{r} 
#| echo: true
# Retorna el número de NAs por cada columna
conteo_nas <- colSums(is.na(df_anonimo))
print(conteo_nas)

# Para verlo como porcentaje (útil para decidir si imputar o descartar)
porcentaje_nas <- colSums(is.na(df_anonimo)) / nrow(df_anonimo) * 100
print(porcentaje_nas)
```


## Qué columnas tienen NA's

La siguiente función nos dice qué columnas tienen datos faltantes 

```{r}
#| echo: true
cual_na=function(df){
  cual=apply(apply(df,2,is.na),2,any)
  colnames(df)[cual] 
} 
vars_na=cual_na(df_anonimo)
vars_na
```



## Cuántos NA's hay por columna 

```{r}
#| echo: true
cols=cual_na(df_anonimo)
apply(apply(df[,cols],2,is.na),2,sum)
```


<!--
## 

```{r}
#| echo: true
# Crea una imagen donde lo negro es dato presente y lo blanco es NA
image(is.na(df_anonimo), main = "Mapa de Datos Faltantes", 
      col = c("black", "white"), xaxt = "n", yaxt = "n") 
```

--> 

## Imputación de faltantes 

Luego de identificar las variables de composición con `NA's`, procedemos a imputar, estimando el dato faltante usando la mediana. 

```{r}
#| echo: true
for(v in vars_na) {
  # Calcular la mediana ignorando los NAs
  mediana_v <- median(df_anonimo[, v], na.rm = TRUE)
  
# Reemplazar solo donde hay NA
df_anonimo[is.na(df_anonimo[, v]), v] <- mediana_v
}
```


```{r}
estat_sucio2 <- gsub(",", ".", estat_sucio) 
```


```{r}
estat_fin <- as.numeric(gsub("[^0-9.]", "", estat_sucio2)) 
```


```{r}
df$estatura=estat_fin
```



