---
title: "Descubriendo Patrones con Frecuencias Simples"
subtitle: "Con datos de ejemplos de R"   
date: today
date-format: "DD/MM/YYYY"
author: 
  - name: Mario Morales
    orcid: 0000-0001-8814-0179
    email: mamorales@correo.unicordoba.edu.co
    url: https://mariomorales.xyz/
    affiliations:
      - name: Universidad de Córdoba, Montería
format: 
  revealjs:
    theme: "moon"
    highlight: "tango"
    center: true
    transition: fade
    lang: es
    code-fold: true
    slide-level: 2
    scrollable: true
  beamer:
    theme: "CambridgeUS"
    colortheme: "rose"
    slide-level: 2
    keep-tex: true
    fonttheme: "professionalfonts"
toc: true

editor: source 
---

# Fecha de entrega: Escriba aquí la fecha en formato DD/MM/YYYY

## 1. Introducción

En este taller aplicaremos los conceptos de **Distribuciones de Frecuencia Simples** vistos en clase . Utilizaremos el conjunto de datos `mtcars` para analizar variables discretas.

(lúscase aquí con una buena introducción, hable de lo que va a hacer y como lo va a hacer)

## 2. Carga de Datos y Preparación

Primero, cargaremos los datos y seleccionaremos la variable `gear` (número de marchas).

```{r}
#| label: carga-datos
data(mtcars)
variable_estudio <- mtcars$gear
```

## 3. Continúe usted 




```{r}
#| echo: false
colores=c("seagreen", "indianred" , "steelblue", "darkorange") 
grupo1= letters[1:6]  
grupo2= letters[7:13]
grupo3= letters[14:20]
grupo4= letters[21:26] 
```



::: callout-caution

- Para los gráficos use un color específico basado en la última letra de su nombre, de la siguiente forma.

  - Si su nombre inicia con la letra `r grupo1` entonces  use el color [`r colores[1]` ]{style="color:`r colores[1]`;"} 
  - Si su nombre inicia con la letra `r grupo2` entonces use el color  [`r colores[2]` ]{style="color:`r colores[2]`;"}  
  - Si su nombre inicia con la letra `r grupo3` entonces use el color [`r colores[3]` ]{style="color:`r colores[3]`;"}
  - Si su nombre inicia con la letra `r grupo4` entonces use el color [`r colores[4]` ]{style="color:`r colores[4]`;"}
  
::: 
 

## Mucho cuidado con estas reglas de juego. 
 
::: callout-caution 

-   Ojo con copias, con abuzar de la IA, quiero comentarios suyos sobre los resultados, no quiero solo código, lo importante es concluir a partir del resultado del código.

-   Pasaré los trabajos por la IA para que descubra dos cosas

    -   Trabajos hechos por una IA
    -   Trabajos coincidentes, por ejemplo aquellos que piden el fuente y luego cambian el nombre y compilan, tendrán una fuerte penalización sin importar de quien es el original.
:::


## Visualización Gráfica

### Ejemplo de cómo deben aplicar el color: 

```{r}
#| echo: false
ni=c(3,5,8,1) 
```


```{r}
#| echo: true  
#| eval: false  
#| label: ejemplo-grafico-barras-personalizado
barplot(ni, 
        main = "Distribución de Frecuencias",
        xlab = "Variable de estudio",
        ylab = "Frecuencia Absoluta",
        col  = "AQUÍ_VA_SU_COLOR" )
```

## 


```{r}
#| echo: false  
#| eval: true  
#| label: grafico-barras-personalizado
barplot(ni, 
        main = "Distribución de Frecuencias",
        xlab = "Variable de estudio",
        ylab = "Frecuencia Absoluta",
        col  = "darkorange") 
```


## Declaración de Autoría

::: {.callout-note}
Yo, [Nombre del Estudiante], declaro que el análisis y las interpretaciones presentadas en este informe son de mi autoría. Entiendo que el uso de herramientas de IA debe ser declarada y que la coincidencia exacta de texto con otros compañeros será penalizada con una considerable baja en la nota y, si hay méritas, según el reglamento docente.
:::

