---
title: "Descubriendo Patrones con Frecuencias Simples"
subtitle: "Con datos de ejemplos de R"   
date: "`r Sys.Date()`"
author: 
  - name: Mario Morales
    orcid: 0000-0001-8814-0179
    email: mamorales@correo.unicordoba.edu.co
    url: https://mariomorales.xyz/
    affiliations:
      - name: Universidad de Córdoba, Montería
format: 
  revealjs:
    theme: "moon"
    highlight: "tango"
    center: true
    transition: fade
    lang: es
    code-fold: true
    slide-level: 2
    scrollable: true
  beamer:
    theme: "CambridgeUS"
    slide-level: 2
    keep-tex: true
    fonttheme: "professionalfonts"
toc: true

editor: source 
---



```{r}
#| echo: false
setwd("~/Documents/Cursos/Laboratorio")

```

# Fecha de la clase: Lunes 2 de marzo de 2026. 


## ¿Qué haremos en clase?

Trabajaremos el tema [Distribuciones de Frecuencia Simples]{style="color: #B22222;"} para variables discretas o con pocos valores, usaremos un conjunto de datos clásico de `R` que resultará muy intuitivo y fácil de trabajar a los estudiantes.

# Ejemplo desarrolado por el profesor en clase

## El Problema: ¿Qué tan `familiares` son los autos de los 70?

Utilizaremos el dataset `mtcars` ([Motor Trend Car Road Tests]{style="color: #B22222;"}. Este dataset contiene información sobre el diseño y rendimiento de 32 automóviles (modelos 1973-74).

## Planteamiento

::: callout-important 
Imagina que eres un analista de mercado en 1974. Quieres entender la configuración de los motores de la época, específicamente el **número de carburadores (`carb`)** que tienen los vehículos, para identificar qué tan comunes eran los autos de alto rendimiento versus los de uso diario.
:::

## Plan de acción I


- **Exploración:** Cargar los datos y aislar la variable de interés (`carb`).

- **Sintetizar:** Crear la tabla de frecuencias que incluya:

  -   Frecuencia Absoluta ($n_i$).
  -   Frecuencia Absoluta Acumulada ($N_i$).
  -   Frecuencia Relativa ($f_i$) y Porcentual.
  -   Frecuencia Relativa Acumulada ($F_i$).

## Plan de acción II 

-  **Visualizar:** Generar un diagrama de barras y uno de sectores (circular)
- **Interpretar:** Dar sentido a los números.


##  Solución en R (RStudio / Kaggle) I 

####  Cargar datos

```{r }
#| echo: true
data(mtcars)
datos_carb <- mtcars$carb
```

####  Visualizar los datos en bruto 

```{r }
#| echo: true
datos_carb
```

## Solución en R (RStudio / Kaggle) II 

#### Crear la Tabla de Frecuencias 

```{r}
#| echo: true
ni <- table(datos_carb) # Frecuencia absoluta
Ni <- cumsum(ni)    # Frecuencia absoluta acumulada
fi <- prop.table(ni) # Frecuencia relativa
Fi <- cumsum(fi) # Frecuencia relativa acumulada
```

## Solución en R (RStudio / Kaggle) III  

####  Unir todo en un dataframe elegante

```{r}
#| echo: true
tabla_frecuencias <- data.frame(
  Carburadores = names(ni),
  ni = as.vector(ni),
  Ni = as.vector(Ni),
  fi = round(as.vector(fi), 4),
  Fi = round(as.vector(Fi), 4),
  Porcentaje = paste0(round(as.vector(fi) * 100, 2), "%") )
print(tabla_frecuencias)
```


## Solución en R (RStudio / Kaggle) IV  

####  Visualización

```{r}
#| echo: true
#| eval: false
par(mfrow=c(1,2)) #Para ver dos gráficos lado a lado
# Gráfico de Barras
barplot(ni, col=rainbow(6), 
        main="Distribución de Carburadores",
        xlab="Número de Carburadores", 
        ylab="Frecuencia (n_i)")
# Gráfico circular 
pie(ni, labels = paste0(names(ni), " carb: ", tabla_frecuencias$Porcentaje),
    col=rainbow(6), main="Proporción de Carburadores") 
```

## Solución en R (RStudio / Kaggle) V  

####  Visualización gráfico de barras y circular 

```{r}
#| echo: false
par(mfrow=c(1,2)) #Para ver dos gráficos lado a lado
# Gráfico de Barras
barplot(ni, col=rainbow(6), 
        main="Distribución de Carburadores",
        xlab="Número de Carburadores", 
        ylab="Frecuencia (n_i)")
# Gráfico circular 
pie(ni, labels = paste0(names(ni), " carb: ", tabla_frecuencias$Porcentaje),
    col=rainbow(6), main="Proporción de Carburadores") 
```

## Conclusiones  I 

-   **Dominio del mercado:** La mayoría de los autos (casi el 63%) tienen 2 o 4 carburadores  (sumar los dos valores en la columna `porcentaje`). 


## Conclusiones  II 

```{r}
#| echo: false
library(knitr)
library(kableExtra)
# Creamos la tabla con estilo
tabla_frecuencias %>% kbl(caption = "Tabla de Frecuencias con Resaltado de Análisis", align = "c") %>% kable_styling(bootstrap_options = c("striped", "hover", "condensed")) %>% row_spec(c(2, 4), bold = TRUE, color = "white", background = "#F46D2A")
``` 

## Conclusiones  III 


**Rareza:** Los autos con 6 u 8 carburadores son excepciones (frecuencia absoluta de 1), representando modelos de muy alto rendimiento para la época.


# Ejercicio para desarrollar en clase con asistencia del profesor.  

## Ejercicio 

::: callout-important 
**Contexto:** Utilizando el mismo dataset `mtcars`, analicen ahora la variable **`gear` (Número de marchas/cambios hacia adelante)**.
::: 



## Instrucciones 

- Identifiquen el número total de observaciones ($n$).

- Construyan la tabla de frecuencias completa (clonando la lógica del ejemplo anterior).

- Respondan:

  - ¿Qué porcentaje de los autos tienen 4 marchas? ($f_i$)

  - ¿Cuántos autos tienen 4 marchas o menos? ($N_i$). 

- Realicen un diagrama de barras y comenten cuál es la configuración de transmisión más común en esa muestra.

## Para finalizar 

**Comparar** el gráfico de barras con el de dona o circular.

* ¿En qué caso es más fácil ver la diferencia entre el grupo de 3 y 4 marchas? 

# Ejercicio para entregar

::: callout-important 
Se debe entregar formato pdf usando la plantilla proporcionada de Quarto markdown, subiéndolo a Cintia (y solo a Cintia), la próxima clase que es el miércoles 4 de marzo. 
::: 



## Trabajo Independiente: Análisis de Dietas Experimentales

::: callout-important 
**Contexto:** En un estudio biológico, se probaron 4 tipos de dietas diferentes para observar el crecimiento de sujetos experimentales. Como analista, debes informar sobre la distribución de estas dietas en la muestra total para asegurar que el experimento esté balanceado. 
::: 



## Preparación de los datos

Carga el dataset y asigna la variable `Diet` a un objeto para trabajar.

```{r}
#| echo: true 
#| eval: false
#| label: carga-datos-independiente
data("ChickWeight")
datos_dieta <- ChickWeight$Diet
```

## Construcción de la Tabla de Frecuencias

Completa el siguiente bloque para generar la tabla completa. Recuerda que los resultados deben ser precisos.

```{r}
#| echo: true 
#| eval: false
#| label: tabla-frecuencias-dieta
# Calcula las frecuencias siguiendo la lógica de las diapositivas (pág. 7-10)
ni_dieta <- table(datos_dieta) # Frecuencia Absoluta
Ni_dieta <- cumsum(ni_dieta) # Frecuencia Absoluta Acumulada 
fi_dieta <- prop.table(ni_dieta) # Frecuencia Relativa
Fi_dieta <- cumsum(fi_dieta)  # Frecuencia Relativa Acumulada
```

## Organiza la tabla final

```{r}
#| echo: true 
#| eval: false
tabla_dieta <- data.frame(
  Dieta = names(ni_dieta),
  ni = as.vector(ni_dieta),
  Ni = as.vector(Ni_dieta),
  fi = round(as.vector(fi_dieta), 4),
  Fi = round(as.vector(Fi_dieta), 4),
  Porcentaje = paste0(round(as.vector(fi_dieta) * 100, 2), "%")
)
knitr::kable(tabla_dieta, caption = "Distribución de Frecuencias: Tipos de Dieta")
```

## Visualización Personalizada

Genera el diagrama de barras aplicando la **Regla de Personalización Cromática** (según la letra con que inicia tu nombre).

```{r}
#| echo: true 
#| eval: false
#| label: grafico-barras-dieta

# Escribe aquí el código para el barplot con tu color asignado
# No olvides los títulos de los ejes y el título principal
```

## Interpretación y Conclusiones

Responda de forma detallada (mínimo 3 párrafos):

1. ¿Cuál es la dieta que más sujetos recibió? Indique su frecuencia absoluta ($n_i$).


2. ¿Qué proporción del total representan las dietas 1 y 2 juntas? (Use las frecuencias relativas para el cálculo) .


3. Si el investigador afirma que las dietas están repartidas de forma equitativa, ¿apoyan sus datos esta afirmación? Justifique su respuesta basándose en la tabla. 